【裁判字號】    97,重訴,65
【裁判日期】    980504
【裁判案由】    拆屋還地等
【裁判全文】
臺灣雲林地方法院民事判決              97年度重訴字第65號
原      告  陳崇
                      116巷.
訴訟代理人  王昌鑫律師
被      告  雲林縣政府
法定代理人  丁○○
訴訟代理人  乙○○
被      告  雲林縣警察局
法定代理人  丙○○
訴訟代理人  甲○○
上列當事人間請求拆屋還地等事件，本院於民國98年4 月20日言
詞辯論終結，判決如下：
    主  文
確認原告與被告雲林縣政府間就坐落雲林縣斗南鎮○○段第一二
四一號土地之基地租賃關係不存在。
被告雲林縣政府應將坐落雲林縣斗南鎮○○段第一二四一號土地
，如雲林縣斗南地政事務所民國九十八年三月二十四日更正後土
地複丈成果圖所示，編號Ａ所示面積四四０．一一平方公尺之磚
造警察局辦公室、編號Ｂ所示面積一八．０二平方公尺之木造值
班室、編號Ｃ所示面積一二．八九平方公尺之鐵架造涼棚、編號
Ｄ所示面積八．０七平方公尺之磚造廁所、編號Ｅ所示面積五．
六七平方公尺之鐵架造車棚、編號Ｆ所示面積二八．三六平方公
尺之木造石棉瓦頂休息室、編號Ｇ所示面積一九．七二平方公尺
之鐵架造涼棚拆除，並將上開土地交還原告。
被告雲林縣政府應給付原告新台幣壹佰壹拾柒萬玖仟零貳拾肆元
，及自民國九十七年十二月五日起至清償日止，按週年利率百分
之五計算之利息。
原告其餘之訴駁回。
訴訟費用新台幣貳拾肆萬陸仟捌佰零肆元由被告雲林縣政府負擔
。
本判決第二項於原告以新台幣陸佰壹拾陸萬貳仟元為被告雲林縣
政府供擔保後，得假執行，但被告雲林縣政府如以新台幣壹仟捌
佰肆拾捌萬陸仟元，為原告預供擔保後，得免假執行。
本判決第三項於原告以新台幣拾玖萬仟元為被告雲林縣政府
供擔保後，得假執行，但被告雲林縣政府如以新台幣壹佰壹拾柒
萬玖仟零貳拾肆元，為原告預供擔保後，得免假執行。
原告其餘假執行之聲請駁回。
    事實及理由
一、原告主張：原告之被繼承人陳世榮於民國54年3 月25日與被
    告雲林縣政府訂定基地租賃契約書（下稱系爭基地租賃契約
    ），彼等約定訴外人陳世榮將其所有坐落雲林縣斗南鎮○○
    段616 ─1 （重測後為雲林縣斗南鎮○○段2 地號）、 616
    ─3 地號（重測後為雲林縣斗南鎮○○段1241地號土地，下
    稱系爭土地）土地出租與被告雲林縣政府供斗南分局辦公廳
    基地使用，租賃期間自53年7 月2 日起至彼等同意終止契約
    為止，租金由訴外人陳世榮於每年10月底以前提出請款收據
    貼足印花票向被告雲林縣政府申請租金，租金額得依公有基
    地出租標準額隨時比例調整。嗣訴外人陳世榮死亡，上開租
    賃權利義務由原告繼承。豈知被告雲林縣政府自92年12月31
    日依約繳付租金新台幣 (下同)294,756 元 後，即未再依約
    履行給付租金義務，迭經催討，均置之不理。原告不得已於
    97年11月10日以存證信函檢附請款收據，並貼足印花票通知
    被告雲林縣政府於5 日內繳納自93年7 月1 日起至97年6 月
    30日止租金共計1,179,024 元，詎被告雲林縣政府仍置之不
    理，原告嗣再於97年11月17日以存證信函通知被告雲林縣政
    府終止系爭基地租賃契約。系爭基地租賃契約既已合法終止
    ，則原告與被告雲林縣政府間就系爭土地之基地租賃關係即
    不存在，爰訴請確認彼等間就系爭土地之基地租賃關係不存
    在。再被告雲林縣政府無權占用系爭土地興建地上物，及被
    告雲林縣警察局無權使用系爭土地，原告自得依民法第 767
    條規定，請求被告雲林縣政府拆除地上物，並返還土地與原
    告，及請求被告雲林縣警察局應自系爭土地遷出，並將系爭
    土地交還與原告等語。並聲明：除假執行擔保金額，及訴請
    被告雲林縣警察局應自坐落系爭土地遷出，並將上開土地交
    還原告外，餘如主文第1 ─3 項所示。
二、被告雲林縣政府則以：系爭土地上地上物之所有權屬被告雲
    林縣政府所有，是原告只得對系爭土地行使權利，不得對地
    上物提出拆除主張，何況系爭土地上地上物已公告為縣定古
    蹟，原告自不得訴請拆除。再被告雲林縣政府願給付原告自
    93年7 月1 日起至97年6 月30日止租金共計1,179,024 元，
    原告蓋章即可領取。又被告雲林縣警察局業已遷出系爭土地
    ，並將地上物管理權歸還被告雲林縣政府管理，系爭地上物
    實具有歷史價值，希能與原告達成以地換地或價購之協議，
    俾以保存歷史建物文化資產等語置辯。並聲明：
  (一)原告之訴駁回。
  (二)如受不利判決，願供擔保免為假執行。
三、被告雲林縣警察局則以：被告雲林縣警察局轄下斗南分局新
    辦公廳舍（雲林縣斗南鎮○○路500 號）已於93年3 月底新
    建落成，旋即自系爭土地上舊辦公廳舍遷移至新建廳舍辦公
    ，並於93年4 月30日辦理落成啟用儀式，舊辦公廳舍已騰空
    閒置至今，是被告雲林縣警察局並未占有系爭土地，則原告
    依民法第767 條規定訴請其遷讓交還系爭土地，於法自屬無
    據，應予駁回等語置辯。並聲明：
  (一)原告之訴駁回。
  (二)如受不利判決，願供擔保免為假執行。
四、兩造不爭執之事實：
  (一)原告之被繼承人陳世榮於54年3 月25日與被告雲林縣政府訂
    定系爭基地租賃契約，彼等約定訴外人陳世榮將其所有坐落
    雲林縣斗南鎮○○段616 ─1 （重測後為雲林縣斗南鎮○○
    段2 地號）、616 ─3 地號（重測後為雲林縣斗南鎮○○段
    1241地號土地，即系爭土地）土地出租與被告雲林縣政府供
    斗南分局辦公廳基地使用，租賃期間自53年7 月2 日起至彼
    等同意終止契約為止，租金由訴外人陳世榮於每年10月底以
    前提出請款收據貼足印花票向被告雲林縣政府申請租金，租
    金額得依公有基地出租標準額隨時比例調整。嗣訴外人陳世
    榮死亡，上開租賃權利義務由原告繼承。
  (二)如雲林縣斗南地政事務所98年3 月24日更正後土地複丈成果
    圖所示編號A 為磚造警察局辦公室、面積440.11平方公尺；
    編號B 為木造值班室、面積18.02 平方公尺；編號C 為鐵架
    造涼棚、面積12.89 平方公尺；編號D 為磚造廁所、面積8.
    07平方公尺；編號E 為鐵架造車棚、面積5.67平方公尺；編
    號F 為木造石棉瓦頂休息室、面積28.36 平方公尺；編號 G
    為鐵架造涼棚、面積19.72 平方公尺（下稱系爭地上物），
    為被告雲林縣政府所有。
  (三)被告雲林縣政府自92年12月31日繳付原告租金294,756 元後
    ，即未再依約給付租金與原告。原告遂於97年11月10日以存
    證信函檢附請款收據，並貼足印花，催告被告雲林縣政府於
    5 日內繳納自93年7 月1 日起至97年6 月30日止租金共計1,
    179,024 元，被告雲林縣政府於97年11月11日收受該存證信
    函。原告嗣再於97年11月17日以存證信函通知被告雲林縣政
    府終止系爭基地租賃契約，被告雲林縣政府並於97年11月18
    日收受該存證信函。
  (四)被告雲林縣政府迄仍未給付自93年7 月1 日起至97年6 月30
    日止，租金共計1,179,024 元與原告。被告雲林縣政府願依
    約給付原告此部分租金。
  (五)雲林縣警察局斗南分局93年3 月29日斗警資字第0930020576
    號、斗警後字第0930020580號函、雲林縣警察局管理公有財
    產（房屋）登記卡房字1 ─1 號、房字001 號、98年3 月24
    日雲警後字第0980500066號函。
五、本件兩造所爭執之處，應在於：原告終止系爭基地租賃契約
    是否合法？被告雲林縣政府占有系爭土地是否有正當權源？
    被告雲林縣警察局是否管理使用系爭地上物？茲論述如下：
  (一)按民事訴訟法第247 條所謂即受確認判決之法律上利益，係
    指因法律關係之存否不明確，致原告在私法上之法律地位有
    受侵害之危險，而此項危險得以對於被告之確認判決除去者
    而言，故確認法律關係成立或不成立之訴，苟具備前開要件
    ，即得謂有即受確認判決之法律上利益。本件原告主張系爭
    土地為其所有，原告之被繼承人陳世榮雖與被告雲林縣政府
    訂定系爭基地租賃契約，然被告雲林縣政府竟未依約給付租
    金長達2 年以上，迭經原告催討履行，均置之不理，原告遂
    終止系爭基地租賃契約，被告雲林縣政府就系爭土地確無基
    地租賃關係存在等情，惟為被告雲林縣政府所否認，足以影
    響原告使用、收益系爭土地之權利，原告在私法上之地位受
    有被侵害之危險，而此項危險有以確認判決除去之必要。從
    而，原告提起本件確認之訴，應予准許，合先敘明。
  (二)復按租用建築房屋之基地，承租人積欠租金額，除以擔保現
    金抵償外，達二年以上時，出租人得收回基地；又承租人租
    金支付有遲延者，出租人得定相當期限，催告承租人支付租
    金，如承租人於其期限內不為支付，出租人得終止契約；租
    用建築房屋之基地，遲付租金之總額，達二年之租額時，適
    用前項之規定。土地法第103條第4 款及民法第440條第1、3
    項分別定有明文。故出租人以承租人積欠租金額達二年以上
    為由收回基地時，須依民法第四百四十條第一項規定，定相
    當期限催告承租人支付積欠租金，承租人於期限內不為支付
    者，即得終止租賃契約，最高法院71年度台上字第3519號判
    決意旨可資參照。經查，上開兩造不爭執之第(三)、(四)項事實
    ，既為被告雲林縣政府所不否認，且被告雲林縣政府亦不爭
    執迄仍未給付自93年7 月1 日起至97年6 月30日止，共計1,
    179,024 元之租金與原告乙情，足見被告雲林縣政府確實未
    繳租金已達2 年以上，且經原告定期催告履行而未給付租金
    甚明。揆之上開說明，被告雲林縣政府既已積欠租金達2 年
    以上，且經原告催告履行仍未給付，則原告依據土地法第10
    3 條第4 款規定，以上開97年11月17日存證信函送達（即97
    年11月18日），作為終止彼等間系爭基地租賃契約之意思表
    示，於法自屬有據。是原告訴請確認其與被告雲林縣政府間
    就坐落系爭土地之基地租賃關係不存在乙節，為有理由，應
    予准許。
  (三)又按所有人對於無權占有或侵奪其所有物者，得請求返還之
    ；對於妨害其所有權者，得請求除去之；有妨害其所有權之
    虞者，得請求防止之。民法第767 條定有明文。原告與被告
    雲林縣政府間之系爭基地租賃契約既已合法終止，已如前述
    ，則被告雲林縣政府自該時起即屬無權占有系爭土地，而其
    所有系爭地上物現仍繼續占有系爭土地之情，業據本院協同
    雲林縣斗南地政事務所至現場履勘屬實，並製有土地複丈成
    果圖在卷可憑。雖被告雲林縣政府置辯稱系爭地上物已公告
    為縣定古蹟，依法原告所有權之行使即應受限制，而不得請
    求拆除等語，惟被告雲林縣政府亦不否認曾於95年1 月24日
    以府文資字第0952400005號公告指定系爭地上物為縣定古蹟
    ，該公告處分經行政院文化建設委員會於95年5 月11日以文
    規字第0952112451號訴願決定書撤銷原處分，其復又於98年
    3 月5 日以府文資字第0982400388號公告指定系爭地上物為
    縣定古蹟，然原告旋即於98年3 月31日提起訴願，現刻正由
    行政院文化建設委員會決定中等情，足見被告雲林縣政府公
    告指定系爭地上物為縣定古蹟之行政處分尚未確定，是被告
    雲林縣政府以上開情詞置辯其有權占有系爭土地，要屬無據
    ，尚難憑採。故被告雲林縣政府所有系爭地上物占有系爭土
    地自屬無權占有，則原告自得依上開民法第767 條規定，請
    求被告雲林縣政府將系爭地上物拆除，並將上開土地交還與
    原告，於法自屬有據，應予准許。
  (四)再查，被告雲林縣政府並不爭執迄仍未給付自93年7 月1 日
    起至97年6 月30日止，共計1,179,024 元之租金與原告乙情
    ，則原告據系爭基地租賃契約第3 條約定，而於97年11月10
    日以存證信函檢附請款收據，並貼足印花，請求被告雲林縣
    政府給付上開期間之租金，要屬有據。準此，被告雲林縣政
    府自有給付原告上開期間租金共計1,179,024 元之義務，是
    原告請求被告雲林縣政府給付此部分租金，為有理由，亦應
    予准許。
  (五)未按當事人主張有利於己之事實者，就其事實有舉證之責任
    ，民事訴訟法第277 條前段定有明文。所謂舉證係指就爭訟
    事實提出足供法院對其所主張者為有利認定之證據而言，若
    所舉證據，不能對其爭訟事實為相當之證明，自無從認定其
    主張為真正。又主張法律關係存在之當事人，就該法律關係
    發生所須具備之要件，應先負舉證之責任，原告就其主張之
    事實，不舉證證明者，被告本無須就其抗辯之事實，負舉證
    之責任，縱令被告就其抗辯事實不能舉證，或其所舉證據尚
    有疵累，亦應駁回原告之請求，此為舉證責任分擔之原則，
    最高法院17年度上字第917 號著有判例可資參照。原告主張
    被告雲林縣警察局迄仍管理使用系爭地上物，則被告雲林縣
    警察局自屬無權占有系爭土地，依法應遷出交還系爭土地與
    原告等語，惟為被告雲林縣警察局所否認，則揆之上開判例
    意旨，原告自應就被告雲林縣警察局迄仍管理使用系爭地上
    物乙節先負舉證責任。經查，原告主張上開情節，固據提出
    照片為證，然觀之卷附照片所示內容，別無被告雲林縣警察
    局管理使用系爭地上物之情，且本院於97年12月30日協同兩
    造及雲林縣斗南地政事務所至現場履勘，亦發現系爭地上物
    前係斗南舊分局管理使用，然自被告雲林縣警察局斗南分局
    遷至新分局後，即未再管理使用系爭地上物，系爭地上物其
    內之辦公廳舍設備完無一物，且無水電供應，顯見被告雲林
    縣警察局並未管理使用系爭地上物等情，有勘驗筆錄附卷可
    參，足認被告雲林縣警察局抗辯其並未管理使用系爭地上物
    之情為真實。何況被告雲林縣政府亦自承被告雲林縣警察局
    自其轄下斗南分局遷出系爭地上物後，即將系爭地上物之管
    理使用權移轉與其納管之情，此核與兩造所不爭執之第(五)項
    事實之函文、財產（房屋）登記卡所示內容互稽相符，益證
    被告雲林縣警察局抗辯並未管理使用系爭地上物之情，信而
    有徵，則原告主張被告雲林縣警察局管理使用系爭地上物等
    語，即有可疑。此外，原告迄仍未就被告雲林縣警察局管理
    使用系爭地上物之有利於己之事實負舉證責任，揆之上開說
    明，尚難認原告主張被告雲林縣警察局迄仍管理使用系爭地
    上物，而無權占有系爭土地乙節為真，從而，原告依民法第
    767 條規定主張被告雲林縣警察局應自系爭土地遷出，並將
    系爭土地交還與原告，為無理由，應予駁回。
六、綜上，原告業已合法終止系爭基地租賃契約乙情，已如上述
    ，則原告依民事訴訟法第247 條規定訴請確認原告與被告雲
    林縣政府間就坐落系爭土地之基地租賃關係不存在，即有理
    由，應予准許。又系爭基地租賃契約既已合法終止，而被告
    雲林縣政府所有系爭地上物占有系爭土地並無正當權源，則
    原告依民法第767 條規定，請求被告雲林縣政府將系爭地上
    物拆除，並將上開土地交還與原告，於法自屬有據，應予准
    許。再原告依據系爭基地租賃契約第3 條約定，而於97年11
    月10日以存證信函檢附請款收據，並貼足印花，請求被告雲
    林縣政府給付自93年7 月1 日起至97年6 月30日止，共計1,
    179,024 元之租金，被告雲林縣政府依約自有給付原告上開
    期間租金共計1,179,024 元之義務，是原告請求被告雲林縣
    政府給付此部分租金，及自起訴狀繕本送達之翌日即97年12
    月5 日起至清償日止，按週年利率5%計算之利息，為有理由
    ，亦應予准許。未被告雲林縣警察局並未管理使用系爭地上
    物，則原告依民法第767 條規定請求被告雲林縣警察局應自
    系爭土地遷出，並將系爭土地交還與原告，為無理由，應予
    駁回。另原告及被告雲林縣政府均陳明願供擔保請准宣告假
    執行、免為假執行，經核原告勝訴部分並無不合，爰分別酌
    定相當擔保金額予以准許。至原告敗訴部分，其假執行之聲
    請失所附麗，應併予駁回。
七、訴訟費用負擔之依據：民事訴訟法第79條。
中    華    民    國    98    年    5     月    4     日
                  民事第二庭    法  官  陳秋如
以上正本係照原本作成
如對本判決上訴，須於判決送達後20日內向本院提出上訴狀（需
附繕本）
中    華    民    國    98    年    5     月    4     日
                                書記官  蘇紋泙


司法院資訊處製作；財團法人民間司法改革基金會備份。
